【裁判字號】    97,上訴,4178
【裁判日期】    980206
【裁判案由】    台灣地區與大陸地區人民關係條例等
【裁判全文】
臺灣高等法院刑事判決                97年度上訴字第4178號
上  訴  人
即  被  告  丁○○
                      號
                    （現於內政部入出國及移民署收容事務大
選任辯護人  羅紀雄律師
上列上訴人即被告因臺灣地區與大陸地區人民關係條例等案件，
不服臺灣宜蘭地方法院97年度訴字第144號，中華民國97年7月23
日第一審判決（起訴案號：臺灣宜蘭地方法院檢察署97年度偵字
第1107號），提起上訴，本院判決如下：
    主  文
上訴駁回。
    事  實
一、緣乙○○（所涉使大陸地區人民非法進入臺灣地區罪及行使
    使公務員登載不實文書罪，業經原審判處有期徒刑一年，減
    為有期徒刑六月確定）明知大陸地區人民非經主管機關許可
    ，不得進入臺灣地區，而且其與大陸地區人民丁○○彼此間
    並無結婚之真意，為達成使丁○○入境臺灣工作賺錢之目的
    ，乙○○竟與某自稱丁○○堂姐之成年女子（真實姓名年籍
    不詳）及丁○○共同基於行使使公務員登載不實文書之概括
    犯意聯絡，經由該自稱丁○○堂姐之成年女子安排、介紹下
    ，乙○○於民國九十二年三月十二日從臺灣桃園機場出境至
    大陸地區福建省福州市後，隨即於同年月二十四日與丁○○
    在福建省福州市辦理虛偽之結婚，藉以取得福建省福州市公
    證處所核發之（2003）榕公證內民字第3875號結婚證明書。
    乙○○於取得前揭證書後，便於同年四月九日先行搭機返回
    臺灣，並於同年四月十四日持業經財團法人海峽交流基金會
    驗證之大陸地區結婚證明書，前往宜蘭縣宜蘭市戶政事務所
    ，填具結婚登記申請書，申請辦理結婚之戶籍登記，致使該
    戶政事務所不知情之承辦人員於形式審查後，即將乙○○與
    丁○○結婚之不實事項，登載於其職務上所掌管之戶籍登記
    系統、戶籍謄本等公文書上，並據以發給乙○○業經登載上
    開不實事項之戶籍謄本，足以生損害於宜蘭縣宜蘭市戶政事
    務所對戶籍資料及人民身分關係管理之正確性。乙○○隨後
    連續於九十二年四月十八日、九十五年三月十六日至內政部
    警政署入出境管理局（以下簡稱境管局，現已改制為內政部
    入出國及移民署），填具大陸地區人民進入臺灣地區旅行證
    申請書等資料，並連續持登載有「與丁○○結婚」之不實事
    項之戶籍謄本及大陸地區結婚證明書等文件，以配偶來臺依
    親、團聚之不實理由，向境管局申請丁○○進入臺灣地區，
    乙○○、自稱丁○○堂姐之成年女子及丁○○等人，即以此
    方式連續行使前揭使公務員登載不實之戶籍謄本公文書，經
    承辦公務員為實質審查後，誤為核准而發給丁○○中華民國
    臺灣地區旅行證。丁○○即先後持上開中華民國臺灣地區旅
    行證，連續於九十二年七月十九日、九十五年五月二十六日
    分別自桃園機場、金門地區碼頭進入臺灣地區。嗣於九十七
    年一月二十三日，乙○○於有偵查權限之公務員發覺其犯行
    前，主動至內政部入出國及移民署專勤事務第一大隊宜蘭縣
    專勤隊向員警自首與丁○○假結婚，始經警查悉上情。
二、案經內政部入出國及移民署專勤事務第一大隊宜蘭縣專勤隊
    （以下簡稱宜蘭縣專勤隊）報請臺灣宜蘭地方法院檢察署檢
    察官偵查起訴。
    理  由
一、按被告以外之人於偵查中向檢察官所為之陳述，除顯有不可
    信之情況者外，得為證據，刑事訴訟法第一百五十九條之一
    第二項定有明文。此乃因檢察官訊問證人、鑑定人等被告以
    外之人時，均能遵守法律規定而不致違法取供，並令具結，
    可信性極高，為兼顧理論與實務而設。故被告、辯護人如主
    張證人於偵查中所為證言顯有不可信之情形者，本乎當事人
    主導證據調查原則，自應負舉證責任，否則，被告以外之人
    向檢察官所為之陳述，毋庸另為證明，即得作為認定被告犯
    罪之證據。查證人乙○○、林忠興於偵查中經具結後向檢察
    官所為之陳述，並無證據顯示檢察官有違法取供之情事，被
    告及辯護人復未能指出且證明乙○○及林忠興於檢察官偵查
    中經具結後之證言有何顯不可信之情況，依前開規定，自具
    有證據能力（至於證據證明力則屬另一事），辯護人主張其
    等所為不利於被告之陳述，與事實不符，故無證據能力云云
    ，自不可採。再按被告以外之人於檢察事務官、司法警察官
    或司法警察調查中所為之陳述，與審判中不符時，其先前之
    陳述具有較可信之特別情況，且為證明犯罪事實所必要者，
    得為證據，同法第一百五十九條之二亦有明文。查證人乙○○於本院審理時證稱其與被告並非假結婚等語，顯與其於警
    詢中之陳述不符，惟證人乙○○於警詢之陳述，係乙○○主
    動前往宜蘭縣專勤隊自首與被告假結婚之事實，係不利於己
    之陳述，其虛偽陳述之可能性自屬極低，而可信之程度較高
    ，從而證人乙○○於警詢時之陳述，自具有較可信之特別情
    況，且其警詢之陳述，並為證明被告是否假結婚所必要，故
    其於警詢之陳述，本院認符合前開刑事訴訟法第一百五十九
    條之二之情形，依法有證據能力，合先敘明。
二、訊據被告丁○○固坦承其與乙○○於九十二年三月二十四日
    在大陸地區福建省福州市辦理結婚後，由乙○○持業經財團
    法人海峽交流基金會驗證之大陸地區結婚證明書，前往宜蘭
    縣宜蘭市戶政事務所申請辦理結婚登記，再推由乙○○持已
    登記結婚之戶籍謄本及大陸地區結婚證明書等文件，先後於
    九十二年四月十八日、九十五年三月十六日至境管局申請丁○○進入臺灣地區，經承辦公務員審查後，發給丁○○中華
    民國臺灣地區旅行證，丁○○即持上開中華民國臺灣地區旅
    行證，先後於九十二年七月十九日、九十五年五月二十六日
    進入臺灣地區之事實不諱，惟矢口否認有何行使使公務員登
    載不實之戶籍謄本之犯行，辯稱：其與乙○○係在大陸福清
    市某公園內認識，與乙○○是真結婚，並於九十二年七月十
    九日來臺與乙○○團聚後，即與乙○○同居，直至九十六年
    三月間，其為維持家計及乙○○因罹患中風醫療所需，始前
    往臺北市從事看護工作，工作期間亦多次返回乙○○住所，
    不是假結婚，前開戶籍謄本並無登載不實云云。惟查：
  (一)乙○○經由不詳姓名但自稱為被告丁○○之堂姐之成年女子
    安排，要求乙○○充當假結婚之人頭，隨後由該女子偕同乙○○前往大陸地區福建省福州市，並由被告及其胞妹接機，
    之後，在前開女子安排下，乙○○與被告前往福州市之民政
    機關辦理假結婚。乙○○在大陸期間，都是居住在某一不詳
    屋主之民宅內，並未與被告發生親密關係。乙○○自臺灣前
    往福州市之往返交通費及在當地之食宿費用，均由前開女子
    支付，且被告於九十二年七月十九日入境臺灣時，乙○○並
    未前往接機，其亦不知悉何人前往接機，被告入境後有在乙○○住處住約一星期，但二人並未發生親密關係，被告隨後
    即至外地工作，每年約返回乙○○住所一、二次，於九十六
    年十二月六日，乙○○不知被告去向，因而前往宜蘭縣專勤
    隊申報被告前方不明（按乙○○實際前往申報之日期為九十
    六年十二月四日）。被告來臺目的為打工賺錢，乙○○與被
    告辦理假結婚之代價，即為前揭女子提供乙○○往返機票及
    在大陸之食宿、旅遊費用。嗣於九十七年一月二十三日，乙○○前往前開專勤隊自首與被告假結婚等情，業據證人乙○○於警詢、檢察官偵查時證述詳盡（見前揭專勤隊刑案卷第
    一至五頁，偵查卷第九頁）。
  (二)再者，男女結婚之目的在於共同生活，相互扶持，且男女結
    婚辦理婚宴將喜訊昭告家人及眾親友，亦為國人民情風俗，
    且乙○○與被告若確係基於真情而結婚，於被告自大陸第一
    次入境臺灣依親團聚時，乙○○豈有不妥為安排接機及迎入
    家門善加接待，並昭告喜訊、擇期宴請親友之理，然依乙○○前述：被告於九十二年七月十九日入境臺灣時，伊並未前
    往接機，亦不知悉何人前往接機等語（見前揭專勤隊刑案卷
    第三頁），顯見乙○○確係他人安排與被告假結婚之人頭，
    乙○○始無視於被告入境一事。再依證人即乙○○之胞兄林
    忠興於檢察官偵查時證述：伊住在花蓮，但每月回宜蘭一、
    二次，乙○○沒有說過和被告結婚之事，伊母親、二位妹妹
    等家人亦不知悉乙○○結婚之事，伊不曾聽聞乙○○提起他
    與被告之事，被告也沒有跟乙○○住在一起。伊回宜蘭時，
    舅舅之子還質問伊乙○○中風需要人照顧，為何伊都未回來
    照顧等情（見偵查卷第十頁）；證人丙○○於原審及本院審
    理時證稱：九十年間起，乙○○在伊住處住約一年，嗣因伊
    配偶不同意乙○○在伊住處居住，乙○○就搬回其自己之祖
    厝就是現住地居住，他都是一個人住的，伊會抽空前往探望
    ，曾發現乙○○昏倒在家裡。被告從未與乙○○住在一起，
    被告一年回來一次，被告之姐姐會打電話請伊去宜蘭火車站
    載被告去警察局報到，伊是將被告載到乙○○之住處，被告
    回宜蘭是要去警察局報到，伊只見過被告在乙○○住處過夜
    一次，其他沒有過夜，就馬上離開，連乙○○身體不舒服時
    ，被告也自行離開。當初乙○○與被告並未請人喝喜酒。乙○○之住處伊很熟悉，伊未看到乙○○住處有其他人之物品
    ，屋內都是乙○○之衣物，沒有女人之衣物，乙○○之生活
    費來源是領取殘障補助等情（見原審卷第七十七至八十頁，
    本院九十八年一月二十一日審判筆錄）；證人甲○○於本院
    審理時亦稱：伊於九十二年至九十六年七月擔任乙○○之管
    區警員期間，有按月前往乙○○住處查訪，前後只見過被告
    三次，如未遇被告，即以電話聯絡被告，被告均表示其在臺
    北工作等語（見本院九十八年一月二十一日審判筆錄）。可
    見乙○○並未重視被告來臺依親團聚一事，又未將結婚喜訊
    通知親友，更無以結婚一事宴請親友，甚至乙○○之母親、
    兄妹等至親，竟完全不知悉乙○○與被告已經結婚之事，且
    乙○○之親屬、鄰居親友及管區警員，亦未曾見過被告與乙○○有長久共同生活，並妥善照顧因中風致行動不便之乙○○之事實，至於被告返回宜蘭，只為至警局報到等情觀之，
    顯見乙○○與被告辦理結婚之時，其二人間確實無真實結婚
    以相互扶持共同生活之本意，乙○○僅係充當假結婚之人頭
    ，俾便被告日後得藉結婚名義來臺工作之情，至為明灼，被
    告所辯上情，要屬畏罪飾卸之詞，殊無可採。
  (三)至於證人即乙○○住處所在地之里長林正義於原審審理時雖
    證稱：九十五年開始，伊曾在乙○○家中遇見被告，乙○○
    有介紹被告與伊認識，並說被告是他老婆，被告在臺北工作
    ，偶而才會碰到她等語；證人即乙○○之表姊夫朱阿印於原
    審審理時另稱：被告平常沒有工作時，就會回乙○○住處，
    有工作就拜託伊幫忙照顧乙○○，被告回來時，如果乙○○
    生病，被告會帶他去看醫生，被告回來時是與乙○○住同一
    個房間，九十七年一月二十三日以後，被告回乙○○家中四
    、五次，伊未曾見到被告拿錢回來，但聽乙○○說被告拿幾
    千元給他，伊問乙○○，乙○○說他與被告是真結婚等語。
    然證人林正義同時亦稱：乙○○是最近兩、三年搬到伊里內
    ，因為他行動不便，伊是里長，所以幫他處理一些事情，低
    收入戶也是伊在九十五或九十六年間幫他辦的，乙○○跟伊
    說他沒有錢，伊看他可憐，沒有錢又一個人生活，政府過年
    過節發放之扶助用品，也是伊幫他領的，伊不知悉乙○○何
    時與被告結婚，九十五年開始才有在乙○○家中看到被告，
    是被告說她在臺北工作，伊不知道她一年回來幾趟，伊沒有
    在乙○○家中看到被告個人用品，乙○○行動不便，他會叫
    伊幫他買一些廚房用品，這陣子乙○○與他姊夫住在一起，
    是他姊夫煮東西給他吃，伊不知道乙○○與被告是真結婚或
    假結婚等語（以上見原審卷第五十一至五十七頁）；證人朱
    阿印於原審審理時更稱：九十六年農曆七月份時，因為乙○○沒有人照顧，伊就去照顧他幾天，後來乙○○就拜託伊不
    要搬走，叫伊照顧他，伊才搬到乙○○住處，被告去年回來
    三次，今年回來兩次，每次住兩天或一天，平日伊會進去乙○○房間，伊第一次來的時候，曾看到被告的幾件衣服，後
    來就沒有看到了，乙○○生活費都是里長幫乙○○申請政府
    補助，他都是靠這個生活，伊不清楚乙○○與被告何時結婚
    ，也不知道乙○○與被告是真結婚還是假結婚等語（以上見
    原審卷第五十八至六十二頁）。綜上，倘若乙○○及被告係
    真結婚，何以被告每年出現於乙○○住處之次數寥寥可數？
    何以乙○○之住處內並無被告之個人衣物用品？何以中風行
    動不便，已無生活自理能力之乙○○會無人照顧，而需央求
    年已七十歲之證人朱阿印（二十五年五月二十五日生）與其
    同住，照顧其生活起居？何以被告未將工作所得提供作為乙○○之生活費，以致乙○○僅能倚靠政府所發放之補助金及
    扶助用品度日？故乙○○縱曾對外表示被告係其配偶，惟此
    只不過係形式上之稱呼，究無從改變其二人間並無真實結婚
    以相互扶持共同生活之本意至明。從而，證人朱阿印、林正
    義之證言，尚不足據以認定被告與乙○○確係真實結婚。另
    卷附之管區警員甲○○於九十五年七月一日之訪查紀錄表（
    見本院卷第六十一頁）上雖有「無假結婚之虞」之記載，惟
    上開記載，係依乙○○之陳述而記載等情，業據證人甲○○
    證述明確（見本院同上審判筆錄），甲○○警員既未親自見
    證乙○○與被告是否有真實結婚之情事，上開訪查紀錄表，
    自難為被告有利之認定。至證人乙○○於本院審理時，改稱
    其與被告係真心結婚云云，顯屬事後迴護被告之詞，要無足
    取。
  (四)此外，復有福建省福州市民政局閩榕民婚字第W0000000號結
    婚證影本、福建省福州市公證處（2003）榕公證內民字第38
    75號結婚證明書影本、財團法人海峽交流基金會（92）核字
    第019043號證明書影本、結婚登記申請書影本、大陸地區人
    民進入臺灣地區旅行證申請書影本（九十二年四月十八日申
    請）、被告中華民國臺灣地區旅行證影本、被告大陸地區身
    分證影本、大陸地區人民進入臺灣地區旅行證申請書影本（
    九十五年三月十六日申請）、大陸地區人民進入臺灣地區保
    證書影本、乙○○戶籍謄本影本、乙○○之旅客入出境紀錄
    查詢、被告之旅客入出境紀錄查詢、大陸地區人民行方不明
    人口案件登記表影本各一件在卷可稽。綜上證據及情節，被
    告及辯護人均主張被告與乙○○是真結婚，並非假結婚云云
    ，洵無足採。本件事證明確，被告犯行堪以認定。
三、按結婚登記，以當事人之一方為申請人，九十七年五月二十
    三日修正施行前之戶籍法第三十五條定有明文。結婚登記，
    申請人應於申請時提出證明文件，經戶政事務所查驗後，戶
    政事務所即應將受理登記資料予以登載於電腦系統，戶籍法
    施行細則第十三條第一項、第二項、第十七條亦分別定有明
    文。是戶政機關就結婚登記，僅有針對申請人所提出之申請
    文書為形式審查之權，而無實質審查權，此觀戶籍法第五十
    四條「申請人故意為不實之申請者，應處新臺幣九千元以下
    罰鍰」之規定自明。本件被告與乙○○間既無結婚之真意，
    則其等所為之結婚行為，應屬無效，仍推由乙○○持相關之
    大陸地區結婚文件資料，前往宜蘭縣宜蘭市戶政事務所，申
    辦結婚之戶籍登記，致使不知情之戶政事務所承辦人員於形
    式審查後，即將被告與乙○○結婚之不實事項，登載於其職
    務上所掌管之戶籍登記系統、戶籍謄本等公文書上，並據以
    發給乙○○業經登載前述不實事項之戶籍謄本，再由乙○○
    先後連續二次持登載不實之戶籍謄本向境管局二度申請被告
    進入臺灣地區，以此方式連續行使前揭使公務員登載不實之
    戶籍謄本公文書，足以生損害於宜蘭縣宜蘭市戶政事務所對
    戶籍資料及人民身分關係管理之正確性。
四、再按九十五年七月一日施行之刑法第二條第一項規定「行為
    後法律有變更者，適用行為時之法律。但行為後之法律有利
    於行為人者，適用最有利於行為人之法律」，本件被告行為
    後，刑法及罰金罰鍰提高標準條例部分條文，業經修正公布
    ，並定於九十五年七月一日施行，相關新舊法之比較如下：
  (一)修正前刑法第二十八條規定「二人以上共同實施犯罪之行為
    者，皆為正犯。」，修正為「二人以上共同實行犯罪之行為
    者，皆為正犯。」，依其修正理由所述，修正後之規定在於
    排除「陰謀共同正犯」、「預備共同正犯」。因本件被告並
    不屬於「陰謀共同正犯」、「預備共同正犯」之範疇，不論
    新、舊法均應論以共同正犯，故修正後之新法，對被告並無
    較為有利。
  (二)修正前刑法第三十三條第五款規定罰金為銀元一元（折算新
    臺幣為三元）以上。修正為「罰金：新臺幣一千元以上，以
    百元計算之。」。顯見新法並非較有利於被告。
  (三)依修正前刑法第四十一條條第一項前段及罰金罰鍰提高標準
    條例第二條之規定，易科罰金之折算標準，得以銀元三百元
    （換算為新臺幣後，為新臺幣九百元）以下折算一日。修正
    後刑法第四十一條第一項前段則規定「犯最重本刑為五年以
    下有期徒刑以下之刑之罪，而受六個月以下有期徒刑或拘役
    之宣告者，得以新臺幣一千元、二千元或三千元折算一日，
    易科罰金。」。是比較新舊法之結果，新法亦非較有利於被
    告。
  (四)被告所犯二次行使使公務員登載不實文書犯行，經檢察官以
    連續犯一罪起訴，若依修正前刑法第五十六條連續犯之規定
    ，上開二次犯行得論以連續犯一罪，且所量處之刑度最多僅
    為法定最高本刑再加二分之一。若依修正後之規定，因已刪
    除連續犯之規定，上開二次犯行應分論併罰，自以修正前之
    行為時法有利於被告。
  (五)綜合上開新舊法比較之結果，顯然修正後之新法並非較有利
    於被告，本件即應適用行為時法即九十五年七月一日修正施
    行前之刑法及罰金罰鍰提高標準條例第二條之規定。
五、核被告所為，係犯刑法第二百十六條、第二百十四條之行使
    使公務員登載不實文書罪。其使公務員登載不實文書之低度
    行為，應為行使之高度行為所吸收，不另論罪。被告與乙○○、前揭自稱丁○○堂姐之成年女子間，有犯意聯絡，行為
    分擔，應論以共同正犯。被告先後二次行使使公務員登載不
    實文書之犯行，時間緊接，方法相同，觸犯構成要件相同之
    罪名，顯係基於概括犯意反覆為之，應依修正前刑法第五十
    六條連續犯之規定，論以一罪，並加重其刑。原審審理結果
    ，認被告罪證明確，適用刑法第二條第一項前段、第二百十
    六條、第二百十四條，修正前刑法第二十八條、第五十六條
    、第四十一條第一項前段，修正前罰金罰鍰提高標準條例第
    二條，現行法規所定貨幣單位折算新臺幣條例第二條，刑法
    施行法第一條之一，中華民國九十六年罪犯減刑條例第二條
    第一項第三款、第七條、第九條等規定，並審酌被告之素行
    、智識程度、犯罪之動機、目的、手段、所造成之危害及犯
    後態度等一切情狀，量處有期徒刑十月，並依法減為有期徒
    刑五月，及諭知易科罰金之折算標準。認事用法並無不當，
    量刑亦屬適當。被告上訴辯稱非假結婚云云，辯護人亦主張
    被告係基於真意與乙○○結婚云云，均無理由，上訴應予駁
    回。
據上論斷，應依刑事訴訟法第三百六十八條，判決如主文。
本案經檢察官侯寬仁到庭執行職務。
中    華    民    國    98    年    2     月    6     日
                  刑事第二十一庭審判長法  官 蘇隆惠
                                      法  官 許永煌
                                      法  官 曾家貽
以上正本證明與原本無異。
不得上訴。
                                      書記官 任正人
中    華    民    國    98    年    2     月    6     日
附錄本案論罪科刑法條全文：
中華民國刑法第二百十六條
行使第二百十條至第二百十五條之文書者，依偽造、變造文書或
登載不實事項或使登載不實事項之規定處斷。
中華民國刑法第二百十四條
明知為不實之事項，而使公務員登載於職務上所掌之公文書，足
以生損害於公眾或他人者，處三年以下有期徒刑、拘役或五百元
以下罰金。


司法院資訊處製作；財團法人民間司法改革基金會備份。
